【裁判字號】    92,訴,412
【裁判日期】    920829
【裁判案由】    偽造文書等
【裁判全文】
臺灣臺北地方法院刑事判決                          九十二年度訴字第四一二號
    公  訴  人  臺灣臺北地方法院檢察署檢察官
    被      告  戊○○  男  六.
    選任辯護人  郭承昌  律師
右列被告因偽造文書等案件，經檢察官提起公訴（九十年度偵緝字第八八三號、九十
年度偵字第一三三七一號、第一八六八二號），本院判決如左：
      主  文
戊○○共同行使偽造私文書，足以生損害於他人，處有期徒刑壹年，如附表一所示之
物沒收；又共同行使偽造私文書，足以生損害於公眾及他人，處有期徒刑壹年貳月，
如附表二所示之物沒收。應執行有期徒刑貳年，如附表一、二所示之物均沒收。
      事  實
一、戊○○前於民國八十年間因違反銀行法案件，經最高法院於八十二年九月十七日
    維持原審有期徒刑一年二月，駁回上訴確定，案經台灣台北地方法院檢察署檢察
    官於八十二年十二月七日發佈通緝；又於八十二年因詐欺案件，經本院通緝在案
    ，嗣於九十年六月六日緝獲送交執行，於九十一年七月四日縮刑執行完畢；又於
    八十二年間因詐欺案件，經本院於九十一年一月四日判處有期徒刑五月，於九十
    一年六月十三日易科罰金執行完畢（未構成累犯）。猶不思警惕，竟與姓名年籍
    不詳自稱「張大衛」之成年男子，共同基於為自己不法所有之概括犯意及行使偽
    造私文書之犯意聯絡，於八十六年十二月間，戊○○經由丁○○介紹認識乙○○
    ，自八十七年二月間起至八十八年一月止，連續在台中縣梧棲鎮○○路四十號乙○○住處，佯以投資購買土地需款為幌，向乙○○詐騙新台幣（下同）二千一百
    萬元，嗣於八十八年四月三十日，戊○○夥同「張大衛」成年男子赴乙○○前開
    縣梧棲鎮附近之土地，並當場在發票人簡國清，發票日八十八年五月三十一日，
    支票號碼ＦＡＺ0000000號，票額九千萬元之中國農民銀行三重分行支票
    （下稱系爭支票），背面偽簽「廖偉成」署押及錯誤之
    六六八六四」（該字號係廖阿炘），取信乙○○換回先前所交付四千五百萬元支
    票（未影印扣案），足以生損害於「廖偉成」本人及乙○○。嗣乙○○將系爭支
    票存入台中區中小企業銀行託收，經屆期提示因拒絕往來而退票，戊○○旋即避
    不見面，致使乙○○無法追查「廖偉成」之真實身分，而始知受騙。
二、戊○○遭法院通緝在案，為免曝露身分，另基於共同偽造特種文書、行使偽造私
    文書及偽造公印文之犯意，於八十六年間某日，在台北市○○○路附近，以二萬
    元至五萬元價格並提供自己相片，委由姓名年籍不詳綽號「阿成」之成年男子，
    在台灣某不詳地點，偽造廖謀金國民
    後，再以十二萬元價格，委請綽號「阿成」成年男子於八十六年六月六日，提出
    前開偽造廖謀金國民身分證，偽造廖謀金名義製作之普通
    （偽造廖謀金署押一枚），向外交部領事事務局申領
    不實事項登載於職掌公文書上，製發
    本，足以生損害於內政部管理國民身分證、外交部核發國人
    金本人。戊○○復承前共同偽造特種文書之概括犯意，於八十八年七月間，連續
    在台北市○○○路與天津街口附近，以每張證件二萬元價格並交付自己相片委由
    綽號「阿成」之成年男子，在台灣某不詳處所，偽造廖謀金名義之汽車駕駛執照
    一枚、亞太時報記者證及服務證各一枚，偽造丙○○名義之亞太時報記者證及服
    務證各一枚備用，足以生損害於廖謀金及丙○○本人。案發後戊○○逃匿，於九
    十年六月六日，在台北市○○○路與杭州南路口附近，為警緝獲，並扣得偽造廖
    謀金名義國民
    阿龍名義亞太時報記者證及服務證各一枚。
三、案經台灣台中地方法院檢察署檢察官自動檢舉偵辦呈請台灣高等法院檢察署檢察
    長核移台灣台北地方法院檢察署檢察官偵查起訴。
      理  由
一、訊據被告戊○○固坦承於右揭時、地，向被害人乙○○借款二千一百萬元，並因
    案通緝而提供相片供綽號「阿成」成年男子偽造廖謀金及丙○○前開證件，並委
    由「阿成」偽以廖謀金名義申請
    伊因為張大衛要購買梧棲土地來投資，伊將張大衛提出的支票轉給乙○○，後來
    兩岸三通沒有成功，張大衛不再投資，伊也是受害人，伊並沒有欺騙乙○○，後
    來也歸還二千一百萬元。伊因為戊○○名字不佳，所以才改名為廖偉成，並沒有
    偽造文書云云。經查：
（一）被告以「張大衛」購地為由向被害人乙○○陸續借二千一百萬元進行投資，嗣
      於八十八年四月三十日，再夥同「張大衛」至被害人乙○○住處，由被告入內
      在系爭支票背面背書「廖偉成，Ｚ000000000」後，交付被害人乙○○換回之前付款支票等情，業據被害人乙○○、證人丁○○於台中地檢及本院
      訊問時陳述在卷（見中檢八十九年度偵字第一二一０二號卷第四十六頁、第六
      十七頁及本院九十二年四月一日、四月十五日訊問筆錄），並有系爭支票正、
      反面影本及退票理由單在卷可參。被告透過親戚丁○○介紹，並以投資為由向
      被害人乙○○借得高達二千一百萬元，被告事後再夥同一名「張大衛」男子赴
      被害人住家外面，由其入內向被害人誆稱「張大衛」是歸國華僑要購買梧棲土
      地等詞，並在系爭九千萬元支票背書，換回先前交付四千五百萬元支票，但被
      告始終無法提出任何關於購地投資計劃證明二千一百萬元資金流向，則被告所
      稱購地投資云云，顯係虛構之詞；再者，被告除在系爭支票背面背書「廖偉成
      ，Ｚ000000000」外，曾未留存任何真實身分資料供被害人乙○○查
      證，惟該「Ｚ000000000」
      卷可稽（見中檢八十九年度偵字第一二一０二號卷第二十四頁），顯與被告身
      分證字號「Ｚ000000000號」相差甚遠，兩項字號顯無誤植可能性，
      被告辯稱誤寫云云，顯係卸責之詞，自無足取。可見被告刻意隱瞞真實姓名及
      通緝犯身分，利用被害人乙○○與丁○○熟識之情，礙於查證其所稱借款事由
      ，再諉以廖偉成名號自稱，並在系爭支票上記載錯誤之
      後避不見面音訊全杳，使被害人乙○○無從依追索其背書責任，則被告虛構借
      款事由在前，使被害人陷於錯誤前後交付高達二千一百萬元款項，並蓄意隱瞞
      身分，便於得逞之後阻退被害人乙○○追償，可見被告與「張大衛」共同基於
      為自己不法之所有意圖，設下前開投資騙局，誘使被害人乙○○交付二千一百
      萬元現金之詐欺取財犯行，堪予認定。雖被告辯稱：伊因原名不雅才自行改稱
      廖偉成，並沒有偽造文書云云，證人丁○○亦證陳：伊叔叔輩中間都有「謀」
      字，但後來有人說被告改名等語，然被告及丁○○並未提出相關證明以佐其說
      ，則更名之詞尚無可信之處。被告真實姓名始終均係戊○○，其並未向
      關改名為廖偉成，縱其自行對外號稱為廖偉成，但在法律上而言，「廖偉成」
      仍非代表被告本人之符號，更何況被告並非單在系爭支票背書「廖偉成」而已
      ，並在旁加註不實之「Ｚ000000000」
      一表徵被告真實身分，兩相加乘結果反而使人無法確認被告真實身分，則被告
      在系爭支票所為前開背書，顯係偽造署押，被告交付經其背書後之系爭支票予
      被害人收受，自足以生損害於「廖偉成」之人，堪予認定。被告前開辯詞，顯
      係卸責之詞，不足為採。
（二）被告於前揭時、地以十二萬元代價並交付自己相片委由綽號「阿成」成年男子
      ，偽造廖謀金名義之國民
      照入出境許可申請書，使外交部領事務局人員，將前開不實事項登載在職掌公
      文書，掣發廖謀金名義
      阿成」偽造廖謀金汽車駕駛執照一枚、亞太時報記者證及服務證各一枚，偽造
      丙○○名義之亞太時報記者證及服務證各一枚等情，迭據被告供承在卷可參，
      核與被害人廖謀金於警訊時所陳情節相符，並有外交部領事事務局函文及偽造
      廖謀金名義製作之普通
      第一四六七五號卷）。且本院將扣案之廖謀金名義國民
      局鑑定結果：「署名廖謀金
      、印刷底紋、螢光暗記、透光梅花暗記、鋼印等特徵均不符，研判係偽造品」
      等語，此有該局九十二年四月十四日、調科貳字第０九二００一０七三三０號
      鑑定通知書在卷可參，雖法務部調查局以台北市監理處提出汽車駕駛樣本年份
      與待鑑證件之廖謀金汽車駕駛執照年份不同，無法進行鑑定其真偽。惟被告並
      未向廖謀金本人取得汽車駕駛執照使用，而係提供自己相片價委「阿成」製作
      等情而觀，則該枚汽車駕駛執照顯與前開國民
      種文書，堪以認定。又被害人丙○○於本院訊問時亦證陳：伊並非亞太時報記
      者等語（見本院九十二年六月六日訊問筆錄第四頁），則被告以提供自己相片
      之同一手法價委「阿成」成年男子，偽造廖謀金名義之亞太時報記者證及服務
      證及丙○○名義之亞太時報記者證及服務證各一枚特種文書一節，洵堪認定。
二、核被告所為，係犯刑法第二百十六條、第二百十條之行使偽造私文書罪，同法第
    二百十二條之偽造特種文書罪，第二百十八條第一項之偽造公印文罪，第二百十
    四條之使公務員登載不實事項於公文書罪、第三百三十九條第一項之詐欺取財罪
    。被告與「張大衛」成年男子就詐欺取財及在系爭支票背面偽以「廖偉成」名義
    背書之行使偽造私文書；被告與綽號「阿成」成年男子就偽造特種文書、偽造內
    政部公印文、偽造廖謀金名義申請書，使外交部領事事務局人員將不實事項登載
    於職掌公文書並掣發廖謀金名義之
    為共同正犯。而扣案之證件係偽造之特種文書，檢察官認係變造特種文書，容有
    誤會，應予更正。被告偽造廖偉成及廖謀金署押部分，均為偽造文書之部分行為
    ，而偽造之低度行為又為行使之高度行為所吸收，均不另論罪。又起訴之事實雖
    未敘及被告偽造公印文及使公務員登載不實之犯行，然本院業已告知被告知悉此
    部分犯罪事實及罪名，且該部分事實與檢察官起訴之事實既具有裁判上一罪關係
    ，應為起訴效力所及，本院自得一併審究。被告先後多次詐欺取財、偽造特種文
    書犯行，時間緊接，犯罪構成要件相同，顯係各基於概括犯意為之，應依刑法第
    五十六條連續犯規定各論以一罪，並均加重其刑。而被告所犯詐欺取財與行使偽
    造私文書（系爭支票背書）部分，有方法結果之牽連關係，依刑法第五十五條規
    定，從一重之行使偽造私文書罪處斷。又被告所犯行使偽造私文書（偽以廖謀金
    名義申請
    證件及使公務員登載不實罪間有方法結果之牽連關係，依刑法第五十五條規定，
    從情節較重之行使偽造私文書罪處斷。檢察官另認為被告持廖謀金
    、變造丙○○之健保卡、台大及中山醫院掛號證，並冒用已歿賴春發名義申辦上
    海銀行支票存款戶云云，然此部分事實，尚乏積極證據予以證實（詳後述），惟
    檢察官認此部分與前揭已論罪科刑部分有裁判上一罪關係，爰不另為無罪諭知。
    被告所犯前開行使偽造私文書二罪間，時間間隔將近二年，且各本於不同目的所
    為罪行，顯係另行起意之犯罪行為，應分論併罰。爰審酌被告明知因違反銀行法
    案件通緝在案，卻未能坦然接受司法判決，竟改以廖偉成名義持空頭支票向被害
    人詐騙高達二千一百萬元，並購買他人所偽造數枚證件備用，再偽以胞弟廖謀金
    名義申請
    ，然被告事後歸還二千一百萬元，並與被害人乙○○達成和解，此有和解書及收
    據在卷可參，被告減少此部分危害程度及犯後態度等情狀，量處如主文所示之刑
    ，並定應執行之刑，以資懲儆。
三、未扣案之發票人簡國清，發票日八十八年五月三十一日，支票號碼ＦＡＺ000
    0000號，票額九千萬元之中國農民銀行三重分行支票及偽以廖謀金身分製作
    之普通
    簽「廖偉成」署押一枚及前開申請文件上偽造「廖謀金」署押一枚，均依刑法第
    二百十九條規定宣告沒收。扣案之偽造廖謀金名義之國民
    一張及偽造內政部公印文一枚）、汽車駕駛執照（含戊○○相片一張）、亞太時
    報記者證及服務證各一枚（各含戊○○相片一張），偽造丙○○名義之亞太時報
    記者證及服務證各一枚（各含戊○○相片一張）及
    廖謀金名義之
    一項第三款規定宣告沒收，前開文件及證件上相片及公印文，不再重覆諭知沒收
    （詳附表一、二所示）。至於，其餘扣案證件與本件被告犯行無涉，自不另為沒
    收之諭知。
四、公訴意旨另以：被告持偽以廖謀金名義申請之
    名義之健保卡、中山及台大醫院掛號證及冒用賴春發名義申辦上海儲蓄銀行帳戶
    云云。惟訊據被告固坦承申辦廖謀金名義
    並未使用廖謀金
    而扣案丙○○健保卡、中山及台大醫院掛號證都是真的，並非偽變造證件等語。
    經查：
（一）被告固坦承以十二萬元向阿成購買偽以廖謀金名義申請之假
      查扣該本假
      與廖謀金入出境紀錄相符（見甲○九十年度偵字第一八六八二號卷第四頁），
      則究係何人使用廖謀金假
      ，顯非無可疑之處？檢察官既無從舉證證明被告持該本廖謀金名義假
      國境，則本院僅得依卷附與被告自白相符之資料，認定被告偽以廖謀金身分申
      領
（二）又檢察官起訴事實雖未敘及被告冒用賴春發名義申請上海商業儲蓄銀行承德分
      行申領六０六之四號甲存支票，惟業於起訴書證據欄內第六點臚列此項犯罪證
      據，則本院仍依卷附證據資料進行審理此部分事實。訊據被告固不否認上海甲
      存帳戶所使用賴春發
      申請支票使用等語。經本院調取向台北縣樹林市戶政事務所調取賴春發
      料所示，賴春發早於八十五年二月二十一日死亡辦理除戶登記在案，顯見有人
      冒用已歿賴春發身分開設上海銀行帳戶使用，然觀諸該支票帳戶開戶資料（見
      中檢八十九年度偵字第一二一０二號卷第七十五頁第八十五頁），其上字跡之
      運筆方式，迥異於被告於偵查中及本院簽名之字跡，且檢、警並未查扣該枚貼
      有被告相片之賴春發國民
      海銀行支票帳戶，則檢察官認為被告持用該枚假證件申辦上海銀行帳戶云云，
      尚屬臆測之詞。公訴人以銀行開戶須本人親往辦理來推論被告曾辦理前開支票
      帳戶云云，雖親往開設帳戶使用，固為各銀行規定之作業方法，但不見得各銀
      行行員確實遵照此規定辦理，此可由實務常見之冒名或無業遊民申請支票帳戶
      情形可窺一斑；更何況賴春發早已死亡，上海銀行卻仍讓死人開戶請領支票使
      用，顯係銀行行員怠忽前開作業程序所致，則被告辯稱：伊遭人冒用相片偽造
      賴春發國民
（三）再者扣案之丙○○名義之健保卡、中山醫院掛號證及台大醫院掛號證，均係丙○○所有之真正證件，並非偽、變造之證件一節，業據證人丙○○於本院訊問
      時證述屬實，檢察官並未將該證件送驗查核，亦未傳訊丙○○予以查證，逕而
      認定係變造證件云云，顯與實情不合。至於，被告冒用丙○○名義持前開證件
      就醫，享用健保資源，是否另涉詐欺罪嫌，應由檢察官另行偵辦。
（四）綜上而論，檢察官前揭起訴之犯罪事實，尚乏積極證據予以證明，惟檢察官認
      此部分與前揭已論罪科刑部分，有裁判上一罪關係，爰不另為無罪之諭知。
據上論斷，應依刑事訴訟法第二百九十九條第一項前段，刑法第二十八條、第五十六
條、第二百十六條、第二百十條、第二百十二條、第二百十四條、第二百十八條第一
項、第三百三十九條第一項、第五十五條、第五十一條第五款、第九款、第三十八條
第一項第三款、第二百十九條，罰金罰鍰提高標準條例第一條前段，判決如主文。
本案經檢察官孟令士到庭執行職務。
中      華      民      國    九十二    年      八      月    二十九    日
                              臺灣臺北地方法院刑事第一庭
                                  法    官    傅  中  樂
右正本證明與原本無異。
如不服本判決，應於判決送達後十日內，向本院提出上訴狀。
                                  書 記 官    陳  靜  君
中      華      民      國    九十二    年      九      月      一      日
附表一：沒收之物
未扣案：發票人簡國清，發票日八十八年五月三十一日，支票號碼ＦＡＺ00000
        00號，票額九千萬元之中國農民銀行三重分行支票背面偽簽「廖偉成」署
        押一枚。
附表二：
扣案：偽造廖謀金名義之國民身分證（含戊○○相片一張、偽造內政部公印文一枚）
      、汽車駕駛執照（含戊○○相片一張）、亞太時報記者證及服務證各一枚（各
      含戊○○相片一張），偽造丙○○名義之亞太時報記者證及服務證各一枚（各
      含戊○○相片一張）。
未扣案：偽以廖謀金身分製作之普通護照入出境許可申請書上偽造「廖謀金」署押一
        枚及護照號碼第0000000號廖謀金名義之護照一本。
附論罪科刑依據法條：
刑法第二百一十條
偽造、變造私文書，足以生損害於公眾或他人者，處五年以下有期徒刑。
刑法第二百一十二條
偽造、變造護照、旅券、免許證、特許證及關於品行、能力服務或其他相類之證書、
介紹書，足以生損害於公眾或他人者，處一年以下有期徒刑、拘役或三百元以下罰金
。
刑法第二百一十四條
明知為不實之事項，而使公務員登載於職務上所掌之公文書，足以生損害於公眾或他
人者，處三年以下有期徒刑、拘役或五百元以下罰金。
刑法第二百一十六條
行使第二百十條至第二百十五條之文書者，依偽造、變造文書或登載不實事項或使登
載不實事項之規定處斷。
刑法第二百一十八條
偽造公印或公印文者，處五年以下有期徒刑。
盜用公印或公印文足以生損害於公眾或他人者，亦同。
刑法第三百三十九條
意圖為自己或第三人不法之所有，以詐術使人將本人或第三人之物交付者，處五年以
下有期徒刑、拘役或科或併科一千元以下罰金。
以前項方法得財產上不法之利益或使第三人得之者，亦同。
前二項之未遂犯罰之。


司法院資訊處製作；財團法人民間司法改革基金會備份。
